Inventaris van de archieven van het Molestkantoor, 1944 (1946); Contactcommissie inzake Staatsmolestverzekering, 1939-1947
Nationaal Archief, Den Haag
Molestkantoor; Commissie Staatsmolest
Molestkantoor / Cie. Staatsmolest
1939-1947
I20513
0.30 meter; 11 inventarisnummers.
Normale geschreven, getypte en gedrukte documenten, geen bijzondere handschriften.
Nationaal Archief, Den Haag
Contactcommissie inzake Staatsmolestverzekering
Rijksbureau voor de Voedselvoorziening in Oorlogstijd / Molestkantoor
In het archief bevindt zich onder meer een pak met documenten van de Contactcommissie van Nederlandsche en Nederlandsch-Indische Transportverzekerings-Maatschappijen inzake Staatsmolestverzekering over de jaren 1939-1947. Deze commissie was ingesteld nadat de Zee- en Luchtvaartverzekeringswet-1939 in werking was getreden, die de overheid machtigde om verzekeringsovereenkomsten aan te gaan voor de zee- en luchtvaart in verband met het dreigende oorlogsgevaar.
Archiefvorming
Geschiedenis van de archiefvormer
Het Molestkantoor
In verband met het feit, dat de winstmarge, die aan de voedsel- producenten en -handelaren in oorlogstijd was toegestaan, in vele gevallen niet toereikend was om voedingsmiddelentransporten te verzekeren tegen molest, is het Rijksbureau voor de Voedselvoorziening in Oorlogstijd er toe over gegaan met een groot aantal Nederlandse assurantiemaatschappijen een overeenkomst te sluiten, op grond waarvan bepaalde categorieën van goederen en/of levende dieren tijdens het transport binnen Nederland ten laste van het Rijksbureau konden worden verzekerd tegen de risico's van oorlogs- en stakingsmolest.
De overeenkomst werd gesloten op 8 maart 1944.
Ten behoeve van de administratie van de zaken, voortvloeiend uit deze overeenkomst en de praktische uitvoering van de overeenkomst hebben de in de overeenkomst participerende assurantiemaatschappijen op 15 maart 1944 een gezamenlijk kantoor te Amsterdam opgericht, het Molestkantoor.
Het eerste (en enige) goed, dat ter verzekering door het Rijksbureau aangewezen werd, was boter. De boter was pas verzekerd wanneer de belanghebbende de boterzending door middel van een vervoerdocument ter verzekering op de juist wijze aangemeld had bij een tussenpersoon naar keuze. Deze diende tenminste éénmaal per week deze vervoerbewijzen, voorzien van een verzamelstaat, in te zenden aan het Molestkantoor, dat dan de zaken op de gangbare wijze afhandelde.
Een Commissie van Overleg, samengesteld uit afgevaardigden van het Rijksbureau, het ministerie van Financiën, het departement van Bijzondere Economische Zaken en enkele assuradeurs, was bevoegd om van alle zaken betreffende de overeenkomst en haar uitvoering kennis te nemen en diende als forum voor overleg tussen de bij de overeenkomst betrokken partijen.
Wanneer het Molestkantoor een schade niet zou kunnen erkennen of een schikking niet tot stand zou kunnen komen, diende het zich te wenden tot de Commissie van Advies, bestaande uit een onpartijdige voorzitter en twee assuradeuren, en zich te houden aan de uitspraak van dit college.
Reeds op 11 mei 1944 zegden de participerende assurantie-maatschappijen de overeenkomst met het Rijksbureau op, waarna het contact op 17 september 1944 beëindigd werd.
In verband met de liquidatie en de nasleep daarvan werden tot december 1946 stukken door het Molestkantoor geproduceerd.
De Contactcommissie inzake Staatsmolestverzekering
De commissie werd ingesteld door de Nederlandse en Nederlandsch-Indische Transportverzekeringsmaatschappijen en wel naar alle waarschijnlijkheid op hun eerste vergadering op 18 april 1939. Zij behandelde een aantal zaken op het gebied van de staatsmolestherverzekering. Uit het archief blijkt niet wanneer de commissie is opgeheven. Het laatste stuk dateert van 23 september 1947.
Geschiedenis van het archiefbeheer
Het archief werd in december 1987 door de Vereeniging van Transportassuradeuren in Nederland aan het Algemeen Rijksarchief geschonken.
Schenking (van een niet overheidsarchief)
Inhoud en structuur van het archief
MAISAO-WOTAP; 2.18
Selectie en vernietiging
Tijdens de inventarisatie werd 3,35 m' archiefstukken vernietigd, zodat na inventarisatie van de oorspronkelijke 3,5 m' slechts 0,15 m' overbleef. De vernietigde stukken bestonden hoofdzakelijk uit stukken betreffende de aanmelding van afzonderlijke boterzendingen ter verzekering, stukken betreffende afzonderlijke claims, financiële stukken, die verwerkt waren in overzichten en stukken betreffende zaken van zeer eenvoudige aard (aanschaf van kantoorbehoeften e.d.)
Uit het archief van de Contactcommissie inzake Staatsmolestverzekering werd niets vernietigd.
Ordening van het archief
Door het geringe aantal beschrijvingen kon volstaan worden met een chronologische volgorde der beschrijvingen.
Aanwijzingen voor de gebruiker
Openbaarheidsbeperkingen
Volledig openbaar.
Materiële beperkingen
Aanvraaginstructie
Openbare archiefstukken kunnen online worden aangevraagd en gereserveerd. U kunt dit ook via de terminals in de studiezaal van het Nationaal Archief doen. Om te kunnen reserveren dient u de volgende stappen te volgen:
U maakt een profiel aan op www.gahetna.nl, en logt vervolgens in
Via de archiefinventaris (alleen de beschrijvingen met rode nummers) selecteert u het gewenste archiefstuk door op de knop 'Reserveren' te klikken
In het volgende scherm geeft u aan op welke dag u het archiefstuk wilt inzien
Indien u zich bevindt in de studiezaal en een tafelnummer heeft ontvangen kunt u dit nummer vermelden. Als u geen tafelnummer heeft kunt u tafelnummer 777 laten staan
Vervolgens bevestigt u uw reservering door deze te versturen.
Verwant materiaal
Beschikbaarheid van kopieën
Beschrijving van de series en archiefbestanddelen
- Het Molestkantoor, a.
  - Stukken betreffende het sluiten en het opzeggen van het contract met het Rijksbureau voor de Voedselvoorziening in Oorlogstijd en de daarmee samenhangende onderlinge overeenkomsten van de in het contract deelnemende verzekeringsmaatschappijen, maart 1944 - mei 1944; 1; 1 omslag
  - Circulaires aan de in het molestverzekeringscontract deelnemende maatschappijen, maart 1944 - maart 1946; 2; 1 omslag
  - Circulaires aan de assurantie-tussenpersonen, c.maart 1944 - september 1944; 3; 9 stukken
  - Algemene correspondentie, maart 1944 - juli 1946; 4; 1 omslag
  - Stukken betreffende de administratieve organisatie, april 1944; 5; 1 omslag
  - Boekhoudkundige bescheiden, april 1944 - december 1946; 6; 1 pak
  - Notulen van de vergadering van de Commissie van Overleg, bedoeld in de Regeling Binnenlandse Molestverzekering, april 1944; 7; 1 stuk
  - Door boterfabrikanten en -handelaren ingezonden ondertekende formulieren, waarin zij verklaren wekelijks hun boterzendingen ter verzekering te zullen aanmelden, mei 1944 - augustus 1944; 8; 1 pak
  - Staten van assuradeurs, assurantie-tussenpersonen en hun verzekerden terzake van molestverzekering van boterzendingen. Met lijst van boterfabrikanten, -groothandelaren en grossiers, 1943. Gedrukt., c. mei 1944; 9; 3 katernen, 1 stuk
  - Notulen van de vergadering van de ondertekenaars van het molestverzekeringscontract met het Rijksbureau voor de Voedselvoorziening in Oorlogstijd inzake een door het Rijksbureau gewenste verlaging van de premie. Met presentielijst en volmachten., augustus 1944; 10; 4 stukken
- De Contact-commissie inzake Staatsmolestverzekering, b.
  - Stukken betreffende de werkzaamheden van de commissie, april 1939 - september 1947; 11; 1 pak